臺灣高等法院臺南分院刑事裁定
110年度聲再字第44號
聲  請  人
即受裁定人  陳則維



上列聲請人因違反毒品危害防制條例案件，對於本院110年度毒
抗字第190號中華民國110年3月22日確定裁定（原審案號：臺灣
臺南地方法院110年度毒聲字第168號），聲請重新審理，本院裁
定如下：
    主  文
聲請駁回。
    理  由
一、聲請人意旨略以：法務部與衛福部及專家學者業已研議修正
    「有無繼續施用毒品傾向評估標準」就評分項目前科紀錄有
    所調整，並於民國000年0月00日生效，有法務部110年3月26
    日法矯字第11006001760號函可佐，而原審據以裁定之修正
    前「有無繼續施用毒品傾向評估標準」，因前科紀錄分數過
    高，與有無繼續施用毒品傾向之關聯性不明，不宜採為裁定
    依據，而修正後之評估標準將「毒品犯罪相關司法紀錄」與
    「其他犯罪相關紀錄」此二項目修正後規定所定之總分上限
    於10分，是原審據以裁定聲請人令入戒治處所施以強制戒治
    ，容有錯誤。又聲請人自觀察、勒戒開始，家中從不曾放棄
    聲請人，也一直保持良好家庭互動，觀察、勒戒期間家人亦
    有訪視，不曾間斷，有戒治所訪視時間表可查，故原評估標
    準紀錄表中關於「入所後家人是否訪視：無，計5分」之評
    估標準係屬無中生有。請將本案之評估紀錄評分退回重行評
    估，以求公平、公正，請重新更為裁定等語。
二、按「觀察、勒戒及強制戒治之裁定確定後，有下列情形之一
    ，認為應不施以觀察、勒戒或強制戒治者，受觀察、勒戒或
    強制戒治處分之人，或其法定代理人、配偶，或檢察官得以
    書狀敘述理由，聲請原裁定確定法院重新審理：一、適用法
    規顯有錯誤，並足以影響裁定之結果者。二、原裁定所憑之
    證物已證明為偽造或變造者。三、原裁定所憑之證言、鑑定
    或通譯已證明其為虛偽者。四、參與原裁定之法官，或參與
    聲請之檢察官，因該案件犯職務上之罪，已經證明者。五、
    因發現確實之新證據足認受觀察、勒戒或強制戒治處分之人
    ，應不施以觀察、勒戒或強制戒治者。六、受觀察、勒戒或
    強制戒治處分之人，已證明其係被誣告者」，毒品危害防制
    條例第20條之1第1項定有明文，是得依上開規定聲請重新審
    理者，自以觀察、勒戒或強制戒治之裁定有前開各款所列情
    形之一，始得准許。
三、查聲請意旨以法務部於110年3月26日修正「有無繼續施用毒
    品傾向評估標準手冊」、「有無繼續施用毒品傾向評估標準
    紀錄表」為由，聲請重新審理。然：
　㈠按現行毒品危害防制條例第10條與同條例第20條之配合，係
    除刑不除罪，就機構內處遇方式而言，是以觀察勒戒、強制
    戒治之保安處分替代刑罰，並以「有繼續施用毒品傾向」作
    為受觀察、勒戒人是否應施以強制戒治處分之標準，主管機
    關為此訂有「有無繼續施用毒品傾向評估標準手冊」、「有
    無繼續施用毒品傾向評估標準紀錄表」，此等手冊及紀錄表
    之內容既涉及不特定之受觀察、勒戒人或已在執行中之受強
    制戒治處分人之有無「繼續施用毒品傾向」之評估、計算，
    即直接影響到毒品危害防制條例第20條第2項中段之適用，
    參照中央法規標準法第3條之規定，應認係法務部針對多數
    不特定人民就有無繼續施用毒品傾向評估事項所為對外發生
    法律效果之具有法規性質之命令。是此等評估標準手冊及評
    估標準紀錄表之修正，應認係屬刑法第2條第3項所稱之「法
    律變更」，而與毒品危害防制條例第20條之1第1項各款所列
    情形無涉。聲請人以前開評估標準手冊及評估紀錄表業經修
    正為由，聲請裁定重新審理，應有誤解。
　㈡至傳統刑法理論有關刑罰（處罰）法律中補充空白刑法之法
    規命令或公告內容變更是否為刑法第2條第1項或第3項所定
    之「法律變更」，或僅係「事實變更」之爭論，係就補充刑
    罰法律之部分空白犯罪構成事實（或要件）之命令或公告之
    性質為何所為之論述及爭論，所涉者乃已成立之犯罪是否因
    事後之命令或公告內容之變更，而影響其先前已成立之罪責
    及刑罰可罰性。惟保安處分乃針對行為人或其行為經評估認
    為「將來」對於社會可能造成之危險性或再犯性所為之處分
    ，其中之強制戒治即重在治療受處分人，協助其戒除毒癮，
    促進其再社會化，期能達成根治犯罪原因、預防犯罪之特別
    目的，與刑罰源於行為人「過去」行為罪責之非難並不相同
    ，自不能比附援引，認前述評估標準手冊及評估標準紀錄表
    之修正，係屬事實變更，而認有毒品危害防制條例第20條之
    1第1項第5款規定之適用。
　㈢又刑法第2條第3項明文規定：「處罰或保安處分之裁判確定
    後，未執行或執行未完畢，而法律有變更，不處罰其行為或
    不施以保安處分者，免其刑或保安處分之執行」。是於強制
    戒治保安處分之裁判確定後，執行未完畢時，若受強制戒治
    人依修正後之評估標準手冊或評估標準紀錄表進行評估，認
    不應施以強制戒治者，應免其保安處分之執行。此時檢察官
    應本於職權停止強制戒治之執行，釋放受處分人。若檢察官
    未予釋放而繼續執行強制戒治，受處分人得依刑事訴訟法第
    484條之規定及最高法院79年台聲字第19號裁定意旨，向諭
    知強制戒治之法院（於本案為臺灣臺南地方法院）聲明異議
    ，以求救濟。
四、至聲請重新審理意旨另主張原確定裁定所引用之評估標準關
    於「入所後家人是否訪視：無，計5分」之評估標準屬無中
    生有部分，經本院向法務部○○○○○○○○詢問結果，聲請人之家
    屬係於有無繼續施用毒品傾向評估標準紀錄表作成後之110
    年2月8日、同年月19日前來會客，有本院公務電話查詢紀錄
    表在卷可查，是前開評估標準紀錄表作成當時，聲請人既未
    有家人訪視紀錄，該紀錄表記載家人無訪視，計5分，即難
    認有何違誤之處。況，依修正前之評估手冊及評估標準紀錄
    表，即便扣除此部分分數，聲請人仍應認為有繼續施用毒品
    之傾向；至依修正後之評估手冊及評估標準紀錄表，加計此
    部分分數是否影響聲請人有無繼續施用毒品傾向之判定，應
    由戒治機構重行評估審認，以為執行檢察官決定是否停止強
    制戒治執行之依據，併予敘明。
五、綜上所述，本件並無毒品危害防制條例第20條之1第1項各款
    所列得聲請重新審理之情形，聲請意旨以前開事由主張本件
    應重新審理，並無理由，應予駁回。
據上論斷，應依毒品危害防制條例第20條之1第4項前段，裁定如
主文。　　
中　　華　　民　　國　　110 　年　　4 　　月　　26　　日
                  刑事第七庭    審判長法　官  吳勇輝
                                      法　官  吳錦佳
                                      法　官  周紹武
以上正本證明與原本無異。
不得抗告。
　　　　　　　　　　　　　　　　　　　書記官  楊宗倫  　
中　　華　　民　　國　　110 　年　　4 　　月　　26　　日